最  高  行  政  法  院  裁  定
111年度再字第22號
再 審原 告  陳彥璋                                 
訴訟代理人  許盟志  律師
            韓忞璁  律師
再 審被 告  國防部空軍司令部

代  表  人  劉任遠              
上列當事人間退除給與事件，再審原告對於中華民國111年4月21
日本院109年度上字第603號判決，提起再審之訴，本院裁定如下
：
　　主  文
再審之訴駁回。
再審訴訟費用由再審原告負擔。
　　理  由
一、按提起再審之訴，應依行政訴訟法第277條第1項第4款之規
    定表明再審理由，此為必須具備之程式。所謂表明再審理由
    ，必須指明確定判決有如何合於法定再審事由之具體情事，
    始為相當。倘僅泛言有何條款之再審事由，而無具體情事者
    ，尚難謂已合法表明再審理由。如未表明再審理由，法院無
    庸命其補正。而行政訴訟法第273條第1項第1款所謂「適用
    法規顯有錯誤」，係指確定判決所適用之法規顯然與該案應
    適用之法規相違悖，或與司法院大法官解釋、憲法法庭裁判
    有所牴觸者，始足當之，並不包括法律上見解之歧異等問題
    。
二、再審原告（原名陳錦安）於民國60年8月24日入學就讀前空
    軍機械學校，63年3月12日任官，86年8月6日經再審被告（9
    5年2月15日改制更名前為空軍總司令部）核定退伍，自86年
    9月12日零時生效，並支領退休俸。其間，再審原告自89年7
    月16日起就任公職，經再審被告核定停發退休俸；再審原告
    於100年10月17日由公職自願退休，經再審被告於100年11月
    3日核定恢復退休俸，自100年10月17日零時生效。嗣因再審
    原告於上開任公職期間觸犯貪污治罪條例等罪，經臺灣高等
    法院高雄分院105年度上訴字第277號刑事判決應執行有期徒
    刑9年6月，褫奪公權3年；並經最高法院106年度台上字第11
    80號刑事判決駁回上訴確定（下合稱系爭刑事確定判決）。
    再審被告以再審原告係於領受退除給與期間犯貪污治罪條例
    之罪，經判處有期徒刑之刑確定而未宣告緩刑，依105年12
    月7日修正公布、106年1月24日施行之陸海空軍軍官士官服
    役條例（下稱106年服役條例）第24條之1第1項第1款（即10
    7年6月21日修正公布、同年月23日施行之服役條例〔下稱現
    行服役條例〕第25條第1項第1款）規定，爰以107年11月29日
    國空人勤字第1070027672號函（下稱原處分）核定再審原告
    自100年10月17日起喪失領受退休俸及優惠儲蓄存款權利，
    並追繳其溢領之退休俸金優惠存款利息（下稱優存利息）。
    再審原告不服，循序提起政訴訟，聲明：訴願決定及原處分
    均撤銷，經臺北高等行政法院108年度訴字第1563號判決（
    下稱原審判決）撤銷訴願決定及原處分。再審被告不服，提
    起上訴，經本院以109年度上字第603號判決（下稱原確定判
    決）將原審判決廢棄，駁回再審原告在原審之訴。再審原告
    不服，以原確定判決有行政訴訟法第273條第1項第1款所定
    事由，提起本件再審之訴。
三、再審原告起訴主張：
　㈠康世宗於立法院公報第105卷第39期委員會紀錄中所為發言僅
    係空言論斷，並未提出為何退除給與之內涵包括優存利息之
    任何佐證及依據，且其非立法委員，所為發言不能代表立法
    者修法時之最終意志。況上開委員會紀錄中亦載有「第5項
    是退除給與的內涵，『公務人員退休法』對於退離給與的內涵
    列得很清楚……第5款則是優惠存款利息。這些部分都涉及權
    利義務，雖然國防部認為退除給與都含括這些部分，但還是
    列舉比較有宣示作用，也比較明確，以避免爭議。」等語，
    顯見當時對於退除給與是否包含優存利息確有爭議。
　㈡遍查106年服役條例退除給與之內涵並未明列優存利息，參酌
    修法理由：「明定應剝奪、追繳或減少之退除給與項目，以
    資明確」，亦證106年服役條例第24條之1第1項所定退除給
    與並未包括優存利息。對照105年4月22日修正，現已廢止之
    公務人員退休法第24條之1第4項第4款規定，立法者明文將
    退離給與內涵明列包含優存利息，可見立法者於修正106年
    服役條例時，有意將優存利息排除於退除給與之外。而106
    年服役條例第23條，已明確指明退伍除役時之給與，並未包
    含優存利息。參諸行政院依107年6月21日修正前服役條例第
    32條第3項授權訂定之支領退休俸軍官士官就任公職停發退
    休俸辦法（已於107年9月19日廢止）第3條之附件1申報單，
    已載明支領退休俸人員再任公職應申報停支之項目包括退休
    俸、贍養金及生活補助費，並不含優存利息，益證106年服
    役條例當時，有意將優存利息排除於退除給與之外。　
　㈢再審被告以86年8月8日（86）8013號函核定給與再審原告之
    種類為退休俸，即再審原告係每月領受退休俸之退伍軍人，
    於退伍當天僅能將軍人保險及勳獎章獎金，存入臺灣銀行作
    為優惠存款本金，按月領取優存利息。而依106年服役條例
    規定，軍人保險及勳獎章獎金均非屬退除給與，故再審原告
    優存利息之本金來源，顯與退除給與無涉。退步言之，優存
    利息性質屬附屬權利，其主權利如喪失或停止時，應認即已
    非屬106年服役條例第24條之1第3項所稱之「於領受退除給
    與期間」。　　
　㈣再審原告因刑事判決，被宣告沒收之金額僅新臺幣50萬元，
    然再審原告因於就任公職期間犯貪污治罪條例之罪，業經銓
    敘部剝奪全部之退離給與，現又以同一案件剝奪再審原告軍
    職之全部退除給與，致再審原告之退休給與全數被剝奪，將
    無法維持最低程度之基本生活，有違比例原則，亦非立法者
    之本意。另106年服役條例第24條之1，竟無類似105年5月11
    日修正公布之公務人員退休法（已於107年11月21日廢止）
    第24條之1第8項規定，堪認106年服役條例第24條之1係立法
    疏漏，違反法安定性原則，是應認於106年1月24日服役條例
    修正施行前，有106年服役條例第24條之1規定情形者，不適
    用修正施行後之規定。原確定判決認106年服役條例第24條
    之1第1項所訂退除給與包括優存利息，適用法規顯有錯誤。
四、經查，本院原確定判決已論明：
  ㈠106年服役條例第24條規定：「軍官、士官在現役期間有下列
    情形之一者，除其他法律有特別規定外，不發退除給與：
    犯內亂、外患、刑法瀆職罪章、國家安全法第5條之1、國家
    機密保護法第32條第1項……國家情報工作法第30條第1項……或
    貪污治罪條例之罪，判處有期徒刑之刑確定而未宣告緩刑，
    或因案判處死刑、無期徒刑確定。……」第24條之1規定：「
    （第1項）軍官、士官在現役期間犯前條第1款之罪而未經停
    役，亦未經移付懲戒或提起彈劾者，於依本條例退伍除役後
    始經判刑而未宣告緩刑確定時，除其他法律有特別規定外，
    應依下列規定剝奪或減少退除給與：經判處死刑、無期徒
    刑或7年以上有期徒刑確定者，應自始剝奪其退除給與；其
    已支領者，應追繳之。經判處有期徒刑3年以上未滿7年者
    ，應自判刑確定之日起，減少其應領退除給與之百分之50；
    減少部分其已支領者，應追繳之。……（第3項）軍官、士官
    於領受退除給與期間犯前條第1款之罪，經判刑而未宣告緩
    刑確定者，依第1項各款規定，剝奪或減少其領受之退除給
    與。（第4項）第1項所定退除給與，應按最近一次退伍除役
    前服役年資核給；其內涵包含以下各項給與：依本條例支
    給之退除給與。政府撥付之退撫基金費用本息。遺族撫慰
    金。……」（按：106年服役條例於107年6月21日全文修正後
    ，原第24條第1款內容並未變更，因修正後增訂第2項，故條
    次變更為第24條第1項第1款；另原第24條之1除因修正變更
    條次為第25條，並參考公立學校教職員退休資遣撫卹條例第
    80條而增訂第4項規定外，其餘各項原條文僅配合修正後相
    關條文條次變更，修正所引條次及酌作文字修正，實質內容
    並未變更）。查106年服役條例第24條之1的立法理由已指明
    「……部分人員於現役期間涉犯第24條第1款所定刑法瀆職罪
    章及國家安全法、國家機密保護法洩密等罪而未經停役，亦
    未經移付懲戒或提起彈劾，惟退伍除役後始判決確定者；為
    對是類人員支領之退除給與予以適當處理，俾維公法給付之
    正確性，爰增訂本條規定。……第3項明定退除役人員領受退
    除給與期間，違反國家相關法律，經司法判決確定者，應比
    照現役人員不發給、剝奪或減少其領受退除給與之權利，且
    標準一致，對於現役或退役軍人均無不合理之差別待遇，以
    求相關規範之衡平。」足知，106年服役條例增訂第24條之1
    規定，旨在維護公法給付之正確性及基於衡平處理原則，對
    於退役人員在現役期間或領受退除給與期間因犯同條例第24
    條第1款之罪，而於退役領受退伍給與期間始判決確定者，
    依其刑度輕重分別予以溯及剝奪或減少應領之退除給與；且
    剝奪或減少之退除給與已支領者，應予追繳之，屬於「管制
    性之不利處分」，此與行政罰法第2條所稱之「裁罰性不利
    處分」，係以違反行政法上義務而對於過去不法行為所為之
    行政制裁不同，自無行政罰法相關規定之適用。再審原告主
    張原處分剝奪其領受退除給與之權利，應屬行政罰法所指裁
    罰性不利處分，而其行為時（96年至99年上半年間），法律
    並無106年服役條例第24條之1之規定，自無從以「於領受退
    除給與期間犯貪污治罪條例之罪」為由，剝奪其領受之退除
    給與，且其因任公職期間犯上開貪污治罪條例之罪，業經銓
    敘部依公務人員退休法第23條及第24條之1規定，剝奪全數
    退離給與，指摘原處分已違反行政罰法第4條、第5條規定及
    一行為不二罰原則云云，均無可採。
  ㈡107年6月21日修正前服役條例第32條規定：「（第1項）支領
    退休俸之軍官、士官，自就任公職之日起，停發其退休俸，
    俟脫離公職時恢復。但有下列情形之一者，不停發其退休俸
    ：月支待遇未達委任第一職等本俸最高俸額及一般公務人
    員專業加給合計數額者。各機關、學校、公營事業機構或
    軍事單位僱用之技警、司機、技工、工友或工人。軍事單
    位一般及評價聘雇僱用各等人員。……（第3項）第1項應停支
    退休俸人員，於再任公職時，應即誠實申報其為支領退休俸
    人員。如未依規定誠實申報支領退休俸，應依相關法令規定
    從嚴懲處。（第4項）第1項停發退休俸辦法，由行政院定之
    。」旨在避免受領退休俸（包含其他補助）之退役軍官、士
    官，於就任由公庫支薪之公職時，重複領取待遇，致違一人
    不得兩俸之原則，加重國家財政之負擔（司法院釋字第464
    號解釋意旨參照），故明定支領退休俸之軍官、士官再任公
    職期間，除有上開規定第1項但書之情形，應停發其退休俸
    ，俟脫離公職時即恢復發給。故揆諸上述106年服役條例第2
    4條之1所欲達成維護國家發給退役人員之退除給與，應符合
    公平正確原則之管制目的；暨參諸同條第3項規定軍官、士
    官於領受退除給與期間犯第24條第1款之罪，經判刑確定而
    未緩刑者，應依同條第1項各款規定，剝奪或減少其領受之
    退除給與，核該第24條第1款所列之罪即包括公務員觸犯之
    刑法瀆職罪章、貪污治罪條例之罪在內。足見，無論是依法
    條文義解釋或立法目的以觀，106年服役條例第24條之1第3
    項所稱「軍官、士官於領受退除給與期間」，應包括受領退
    休俸之軍官、士官服公職而停發退休俸期間，亦屬該條項規
    制的範圍。況且，106年服役條例第24條之1第1項所定「退
    除給與」之內涵，除退休俸、贍養金外，本即包括補償金與
    優存利息（參見同條第4項規定及立法院公報第105卷第39期
    委員會紀錄第111-113頁）；而參諸行政院依107年6月21日
    修正前服役條例第32條第3項授權訂定之支領退休俸軍官士
    官就任公職停發退休俸辦法（已於107年9月19日廢止）第3
    條之附件1申報單，已載明支領退休俸人員再任公職應申報
    停支之項目包括退休俸、贍養金及生活補助費，並不含優存
    利息（按：現行服役條例已於新增第46條第3項明定，退役
    人員如有該條例第34條規定因任公職應停止領受退除給與者
    ，其優惠存款應同時停止辦理，並至停止原因消滅時恢復）
    。據此，再審被告主張再審原告於89年至100年任公職期間
    ，雖停止支領退休俸，惟仍繼續支領屬退除給與之優存利息
    ，依106年服役條例第24條之1規定意旨，再審原告於89年至
    100年任公職期間亦屬領受退除給與期間，亦無不合。再審
    原告執詞抗辯其因就任公職，再審被告遂停止再審原告領受
    軍職之退除給與，至106年服役條例所稱之退除給與，根本
    與優存利息無涉，優存利息亦非依法律支給之退除給與，故
    再審原告就任公職期間，並未領取退除給與，即不該當106
    年服役條例第24條、第24條之1之構成要件云云，委無足採
    等語。　　　　
五、經核再審原告表明之再審理由，無非重述其在前程序之主張
    ，就已經原確定判決指駁不採之理由，再為指摘，而非具體
    表明原確定判決所適用之法規有何與該案應適用之法規相違
    背，或有如何顯然違背司法院大法官解釋、憲法法庭裁判之
    情事，難謂已合法表明行政訴訟法第273條第1項第1款之再
    審理由。依首揭規定及說明，其再審之訴為不合法，應予駁
    回。　　
六、據上論結，本件再審之訴為不合法。依行政訴訟法第278條
    第1項、第104條、民事訴訟法第95條、第78條，裁定如主文
    。　　
中　　華　　民　　國　　111　 年　   10　  月　  13   日
                    最高行政法院第二庭
                        審判長法官　帥  嘉  寶  
                              法官　簡  慧  娟 
                              法官　李  玉  卿
　　　　　　　　　　　　　　　法官  洪  慕  芳
　                            法官　鄭  小  康
　　　　　　　　　　　　　　　 
以  上  正  本  證  明  與  原  本  無  異
中　　華　　民　　國　　111　 年　   10　  月　  13   日
                              書記官　徐  子  嵐